臺灣高等法院刑事判決
110年度上易字第1199號
上  訴  人  臺灣士林地方檢察署檢察官
上  訴  人  
即  被  告  李秀慧


選任辯護人  周安琦律師
上列上訴人等因被告妨害自由案件，不服臺灣士林地方法院110
年度易字第30號，中華民國110年4月19日所為之第一審判決（臺
灣士林地方檢察署109年度偵字第16983號），提起上訴，本院判
決如下：
    主  文
原判決撤銷。
李秀慧無罪。
    理  由
一、公訴意旨略以：上訴人即被告李秀慧與告訴人白淑惠為鄰居
    ，雙方前已發生嫌隙。被告於民國109年8月26日上午8時9分
    許，在臺北市南港區臺北捷運後山埤站（下稱捷運後山埤站
    ）內，因不滿白淑惠持手機對其拍攝，遂基於妨害自由之犯
    意，強拉白淑惠而妨害白淑惠之行動自由。因認被告涉犯刑
    法第304條第1項之強制罪嫌等語。
二、按犯罪事實應依證據認定之，無證據不得認定其犯罪事實；
    又不能證明被告犯罪者，應諭知無罪之判決，刑事訴訟法第
    154條第2項及第301條第1項分別定有明文。再者，事實之認
    定，應憑證據，如未能發現相當證據，或證據不足以證明，
    自不能以推測或擬制之方法，為裁判基礎；認定犯罪事實所
    憑之證據，雖不以直接證據為限，間接證據亦包括在內，然
    而無論直接或間接證據，其為訴訟上之證明，須於通常一般
    之人不致有所懷疑，而得確信其為真實之程度者，始得據為
    有罪之認定，倘其證明尚未達到此一程度，而有合理之懷疑
    存在時，即無從為有罪之認定。另刑事訴訟法第161條第1項
    規定，檢察官就被告犯罪事實，應負舉證責任，並指出證明
    之方法，是檢察官對於起訴之犯罪事實，應負提出證據及說
    服之實質舉證責任，倘其所提出之證據，不足為被告有罪之
    積極證明，或其指出證明之方法，無從說服法院以形成被告
    有罪之心證，基於無罪推定之原則，自應為被告無罪判決之
    諭知，最高法院40年台上字第86號、76年台上字第4986號、
    92年台上字第128號著有判例可資參照。
三、公訴意旨認被告涉有上開強制犯行，無非係以：被告之供述
    、告訴人白淑惠之證述、監視錄影檔案等，為其主要論據。
四、訊據被告固坦承有於上開時、地與白淑惠一同至捷運後山埤
    站服務處站務員所在處之事實，然矢口否認有何強制犯行，
    辯稱：當天時因為白淑惠刻意以手機近迫逼拍我，我不讓她
    拍，為了要將雙方之爭執交給捷運站服務處擁有公權力人員
    處理，我就跟白淑惠拉扯地前往捷運站服務處，白淑惠雖指
    我有單方面施行強暴行為，但她的身體並無任何擦傷、瘀青
    等，且她於原審也已經證述她當時心裡也是想去服務處處理
    ，可見我沒有違反她的意願，我沒有對白淑惠施強暴、脅迫
    而使她行無義務之事或妨害其行使權利等語。
五、本院認：
（一）經查，被告於上開時、地在捷運後山埤站因有爭執而與白
      淑惠一同前往捷運後山埤站服務處要求站方處理之事實，
      業據被告坦承在卷（見偵查卷第8頁至第9頁、第59頁，原
      審卷第28頁至第29頁、第36頁，本院卷第208頁、第349頁
      ），核與白淑惠於偵查、原審證述內容大致相符（見偵查
      卷第59頁，原審卷第94頁），並有原審現場監視器錄影畫
      面勘驗筆錄及擷圖等在卷可參（見原審卷第35頁至第36頁
      、第39頁至第44頁），此部分之事實固堪認定。
（二）惟按刑法第304條之強制罪，係指對於他人之生命、身體
      等，以現實之強暴脅迫手段加以危害要挾，使人行無義務
      之事或妨害人行使權利。所謂強暴，係指以有形之暴力行
      為強加諸被害人之身體，以抑制其抗拒或行動自由之謂；
      至於脅迫，係指以言詞或舉動，顯示加害他人之意思通知
      他人，使其產生畏懼，而得加以威脅或逼迫，是以強暴、
      脅迫妨害人行使權利情節之成立，須以加害或以加害之旨
      通知被害人而使被害人心生畏懼，以影響其意思決定之自
      由為其成立要件，倘若行為人無以強暴、脅迫使人行無義
      務之事或妨害人行使權利之積極行為，自難逕以該罪相繩
      。查：
　１．有關白淑惠以手機拍攝被告之原因，白淑惠雖指述係因被告
      罵其無恥、下流，其為取得證據方拿出手機錄影，然此情
      為被告所否認（見原審卷第96頁，本院卷第357頁）；又
      有關被告辱罵其之時點，白淑惠於警詢指稱：我今天早上
      陪我女兒至捷運後山埤站搭車，我站在月台上方的連通道
      與我女兒揮手道別後，一轉身，即撞見被告迎面朝我走來
      ，並辱罵我：「無恥、下流」，我便拿出手機準備要錄影
      蒐證等語（見偵查卷第19頁至第20頁），然其於原審證稱
      ：109年8月26日那天，我到捷運後山埤站時，聽到被告罵
      我無恥、下流，非常大聲，我就掏出我前背包裡的手機轉
      身過來要錄被告，被告是在後面罵我，當時我正趴在通道
      的牆上，跟我女兒揮手等語（見原審卷第90頁）；則白淑
      惠指被告辱罵其時究係背對被告時，抑或兩人面對面時，
      前後已有不一。又白淑惠於原審證稱：當時我還沒開始錄
      影等語（見原審卷第32頁、第90頁），是以，尚乏證據證
      明被告當天在捷運後山埤站有先謾罵白淑惠之情形而為不
      利被告之認定。
　２．白淑惠雖指稱被告強拉其前往捷運後山埤站服務處，惟其就
      當日情形於偵訊證稱：「（當天李秀慧抓你，是否是要去
      找捷運警察？）是」等語（見偵查卷第59頁）；其復於原
      審證稱：「（但我們看監視器畫面，當時是你跟在被告後
      面，和你剛剛所述不同有何意見？）那個錄影是從中間才
      開始錄，前面還有幾秒，是被告跟我說我們往服務台的方
      向走，當時我想也對，所以她先往服務台走…」、「（為
      何你要跟被告一起去服務台？）因為總是要有人處理，明
      明是我的手機，為什麼要搶」、「（你跟著被告去服務台
      ，是出於你的自由意志嗎？）我想說去服務台也合理阿，
      但為什麼要搶我的手機」、「（後來你們怎麼去服務台的
      ？）就兩個人扭來扭去扭到服務台去」、「（扭來扭去你
      是在前面還是被告在前面？）我看畫面是兩個人平行走過
      去」、「（你有無抓住被告，希望被告跟你一起去服務台
      嗎？）我根本沒有抓她，我想說我們就一起去服務台」等
      語（見原審卷第91頁至第92頁、第94頁）；其並於原審提
      出之刑事告訴理由狀稱：我案發當時希望尋求警方協助等
      語（見原審卷第66頁），是據白淑惠所陳，其雖係遭被告
      「扭來扭去」帶往捷運後山埤站服務處，然其亦表示：「
      當時我想（去服務台）也對」，「去服務台也合理」，我
      們是扭來扭去扭到服務處等，被告縱有與白淑惠一同拉扯
      前往捷運後山埤站服務處，亦難認被告有何違反白淑惠意
      願之情。
　３．按維護人性尊嚴與尊重人格自由發展，乃自由民主憲政秩序
      之核心價值。隱私權雖非憲法明文列舉之權利，惟基於人
      性尊嚴與個人主體性之維護及人格發展之完整，並為保障
      個人生活私密領域免於他人侵擾及個人資料之自主控制，
      隱私權乃為不可或缺之基本權利，而受憲法第22條所保障
      （司法院釋字第585號解釋、第603號解釋意旨參照）。又
      個人縱於公共場域中，亦應享有依社會通念得不受他人持
      續注視、監看、監聽、接近等侵擾之私人活動領域及個人
      資料自主，而受法律所保護。惟在公共場域中個人所得主
      張不受此等侵擾之自由，以得合理期待於他人者為限，亦
      即不僅其不受侵擾之期待已表現於外，且該期待須依社會
      通念認為合理者（司法院釋字第689號解釋理由書意旨參
      照）。是揆諸上開解釋意旨，隱私權屬人民受憲法保障之
      基本權利，國家自應予以保障。而上開司法院釋字第689
      號解釋所揭櫫者，即應以「隱私之合理期待判斷準則（Re
      asonable Expectation of Privacy Test）」判斷個人於
      公共場域中是否仍得主張隱私權。蓋司法院釋字第689號
      解釋林子儀大法官主筆、徐璧湖大法官加入之部分協同及
      部分不同意見書亦謂：個人進入公共場域中，並非代表其
      全然放棄隱私權之保障，如謂個人一旦自願出現於公共場
      域，除了其身體受衣物遮蔽之部分以外，即表示其對於身
      體其他部分及所有言行舉止均已放棄不受干犯、侵擾之主
      張，必須接受外界鉅細靡遺的觀察，並不合理，亦危及個
      人人格之自由發展。而本院認依據前揭「隱私之合理期待
      判斷準則」，必須兼顧考量個人在個別情況中各種行動、
      言論及其他行為之情境脈絡，藉以判斷個人是否已有主觀
      上表現於外，客觀上亦符合社會屬於客觀合理之隱私期待
      。本件經原審當庭勘驗捷運後山埤站監視錄影檔案名稱「
      2-11 BL15 大廳西側樓梯（11）」，勘驗結果如下：畫面
      顯示時間為109年8月26日早上8時9分0秒，一名身著淺色
      上衣及深色長褲之人（黃圈處，即白淑惠）從二樓走廊矮
      牆邊往右邊牆壁走去，另一名身著淺色上衣及白色長褲之
      人（紅圈處，即被告）沿服務處左轉至走廊，被告先朝左
      前方白淑惠之方向行走，隨後轉向右前方二樓走廊沿矮牆
      朝鏡頭方向直行，此時白淑惠跟在被告左後方直行，與被
      告行走方向平行，同時以手機錄影，後小跑步至被告身旁
      伸長右手拍攝被告臉部（如卷附圖3至圖4黃圈處），兩人
      在走廊拉扯約8秒後，被告拉住白淑惠沿著走廊往回走（
      如卷附圖5，畫面時間8時9分37秒），捷運警察（實應為
      保全人員，綠圈處）見狀亦從一樓月台沿手扶梯跑上二樓
      ，於當日早上8時10分20秒消失於畫面，有上開勘驗筆錄
      在卷可稽（見原審卷第35頁至第44頁）。白淑惠雖稱被告
      辱罵其而有蒐證必要，然側錄他人影像應考量對個人隱私
      之尊重，僅以必要範圍為限，觀諸上開勘驗筆錄、錄影畫
      面，被告走在白淑惠前，白淑惠係先由左後方直行，再與
      被告平行，後小跑步至被告身旁，白淑惠從後方追上被告
      後手持手機近距離拍攝被告臉部，此舉顯與一般拍攝者為
      保護自己而拍攝並大範圍錄製周遭情況有別，白淑惠伸長
      右手持手機拍攝被告臉部之動作已逸脫檢舉蒐證之必要範
      圍。
　４．次按刑法第304條強制罪所要保護之法益為意思形成自由、
      意思決定自由與意思實現自由，性質上係屬開放性構成要
      件，範圍相當廣闊，欠缺表徵違法性之功能。故在強制罪
      之犯罪判斷，除須審查行為人是否具備強暴、脅迫等手段
      ，與對象是否被迫為一定作為或不作為外，尚必須審查行
      為是否具有實質違法性，將不具違法性之構成要件該當行
      為，排除於強制罪處罰範疇之外。而對於「手段、目的、
      關聯」之可非難性判定，需審酌是否適用「輕微原則」，
      即行為人所為之強制如果只是輕微的影響，且此種強制行
      為，則不具備有可非難性。本件相關案發經過，證人即斯
      時捷運後山埤站站長陳少軍於本院證稱：我當時位置在捷
      運後山埤站簡易詢問處，我聽到救命聲就尋找是從哪邊傳
      出來，我也有請保全還有詢問處的站務員一同找聲音從哪
      邊發出來，他們兩個當時是往主詢問處去，後來詢問處的
      人有發現也有通報給我，其實那時候我已經往詢問處的地
      方跑到一半了，當下已經確定在詢問處那邊，所以我就再
      跑過去，我從聽到喊救命的時間到確認是不到1分鐘的事
      情等語（見本院卷第339頁至第340頁、第343頁），足見
      被告與白淑惠發生爭執後，其等決定至捷運後山埤站服務
      處的時間應不到1分鐘，此情核與上揭錄影畫面，從白淑
      惠自後方追上被告，兩人發生拉扯後於8時9分37秒開始前
      往服務處，嗣於8時10分20秒消失在畫面，時間相隔不到
      一分鐘相符（見原審卷第35頁、第44頁），益見從被告、
      白淑惠發生拉扯後，二人前往捷運後山埤站服務處僅間隔
      不到一分鐘，持續時間極為短暫，白淑惠意思及行動自由
      雖受有些微而短暫之妨害，但被告之目的僅係避免白淑惠
      繼續以手機對其錄影，二人相互拉扯前往捷運後山埤站服
      務處，依上開輕微原則，白淑惠一時性無法拍攝錄影之不
      利益，以及法益受侵害之違法性程度顯屬輕微，被告之行
      為顯不具有實質違法性，尚難認已達可資非難之刑事不法
      ，而以刑法強制罪責相繩。
　５．又，陳少軍於本院已證稱：原審卷第43頁、第44頁左邊圈圈
      的是保全人員，不是我等語（見本院卷第338頁）。而就
      被告、白淑惠與捷運後山埤站內穿著黃色背心保全人員相
      關位置，依上開捷運後山埤站監視錄影畫面，被告、白淑
      惠係站在畫面右上方之迴廊，而保全人員則站在左下方站
      內搭車處（見原審卷第39頁至第45頁），被告、白淑惠旁
      即為同層之捷運後山埤站主詢問處，而保全人員尚須搭乘
      手扶梯或電梯才能由下方搭車處前往上方服務處，相對距
      離較遠，則被告與白淑惠發生爭執，二人相互拉扯前往同
      層一旁之服務處，被告所為並無有何社會倫理判斷上可責
      難之處。
　６．再者，白淑惠於本院供稱：我之所以拿手機拍她是因為過往
      被告每次在公眾場合公然侮辱我，基於蒐證需求我才會在
      每次碰到被告時拿出手機錄影蒐證云云（見本院卷第349
      頁），不否認其屢屢以手機拍攝被告，所為有侵犯被告之
      隱私權、肖像權及資訊自主權之虞，並非合法行使權利，
      被告基於保護己身權利，不得已與白淑惠相互拉扯前往捷
      運後山埤站服務處尋求站務人員主持公道，所施手段與白
      淑惠持手機近距離拍攝之騷擾行為間，尚符合比例原則，
      難認有妨害他人正當合法權利之行使而該當強制罪之構成
      要件行為。
　７．綜上所述，被告雖有於109年8月26日上午8時9分許帶白淑惠
      前往捷運後山埤站服務處，然係因白淑惠從後方趕上後無
      故持手機對其近距離拍攝，在不違反白淑惠之意願下，二
      人相互平行、扭來扭去前往服務處。揆諸上開說明，基於
      保障隱私之尊重及刑法之手段、目的與關聯性，被告帶同
      白淑惠至服務處之舉動，尚難認有何以強暴手段違反白淑
      惠意願，使白淑惠行無義務之事或妨害其行使權利，被告
      自不構成刑法強制罪。
六、原審未予詳究，遽認被告成立刑法第304條第1項之強制罪，
    而予以論罪科刑，尚有未恰。被告上訴意旨以前揭辯解，指
    摘原判決不當，否認犯罪，為有理由，另檢察官依白淑惠請
    求，以原審判決量刑過輕為由，提起上訴，則非有據，應由
    本院將原判決撤銷，改諭知被告無罪。
據上論斷，應依刑事訴訟法第369條第1項前段、第364條、第301
條第1項後段，判決如主文。
本案經檢察官蕭方舟到庭執行職務。　　　
中　　華　　民　　國　　111 　年　　9 　　月　　28　　日
                    刑事第二庭  審判長法　官  遲中慧
                                      法　官  楊志雄
                                      法　官  邱筱涵
以上正本證明與原本無異。
不得上訴。
                                      書記官  鄭巧青
中　　華　　民　　國　　111 　年　　9 　　月　　28　　日